臺灣高等法院民事判決　　　　　　　　 98年度重上字第481號
上　訴　人　沈懿君
訴訟代理人　蕭嘉甫律師
　　　　　　周欣穎律師
　　　　　　吳孟玲律師
　　　　　　林李達律師
上　一　人
複　代理人　林雯琦律師
被　上訴人　黃麗瓊
訴訟代理人　黃仕翰律師
複　代理人　吳鴻奎律師
上列當事人間請求給付價金事件，上訴人對於中華民國98年7月
20日臺灣臺北地方法院97年度重訴字第220號第一審判決提起上
訴，本院於100年3月22日言詞辯論終結，判決如下：
    主      文
上訴駁回。
第二審訴訟費用由上訴人負擔。
    事實及理由
一、上訴人起訴主張：兩造於民國93年間約定由被上訴人以新臺
    幣（下同）3,000萬元向伊買受CBS美語藝術學校（下稱系爭
    學校）50%股權，並於94年2月1日簽訂契約書（下稱系爭契
    約書）。伊已依約為被上訴人投保為員工，其並支領薪水，
    惟其迄未給付上開買賣價金。又被上訴人透過伊投保之保險
    均已繳納保險費，伊未為其保管存摺印章，其委由伊提領金
    錢時始將之交付，嗣伊依其指示提領金錢交付或轉匯至其指
    定之帳戶，並將存摺印章返還。是系爭契約書非伊為抵債而
    簽訂。縱認伊未將代領款項交付予被上訴人，惟扣除伊為被
    上訴人代繳之保險費及其他費用，僅餘17,238,839元未返還
    ，其仍應交付其餘股款12,761,161元。為此依買賣契約之法
    律關係先為一部請求，求為命被上訴人給付1,000萬元，及
    自起訴狀繕本送達翌日起加計法定遲延利息之判決，並願供
    擔保請准宣告假執行。
    被上訴人則以：伊於93年間，因上訴人表示其為英國保誠金
    融集團（下稱保誠公司）業務經理，有保險、理財專業知識
    ，建議伊購買保險及投資理財以規避遺產稅，遂將伊本人及
    子女存摺、印章交付，使其提領作為購買保險、投資理財所
    用。詎其先後提領、轉帳共約3,000萬元。嗣因保誠公司向
    伊催繳保險費，其始向伊表示上開款項已挪為他用，無從返
    還，但願將名下之系爭學校一半股權作價轉讓予伊，伊為免
    上開款項付之一炬，始簽訂系爭契約書。是伊已交付3,000
    萬元價金予上訴人等語，資為抗辯。
二、原審判決駁回上訴人之訴及假執行之聲請。上訴人不服提起
    上訴，聲明︰
    (一)原判決廢棄。
    (二)被上訴人應給付上訴人1,000萬元，及自起訴狀繕本送達
      翌日起至清償日，按年息5%計算之利息。
    (三)願供擔保，請准宣告假執行。
    被上訴人答辯聲明：
    (一)上訴駁回。
    (二)如受不利判決，願供擔保，請准免予假執行。
三、上訴人主張兩造於94年2月1日簽立系爭契約書，約定：「立
    契約書人黃麗瓊（以下簡稱甲方）與CBS美語藝術學校代表
    人沈懿君（以下簡稱乙方），茲就CBS美語藝術學校轉讓事
    宜，經雙方協商議訂本契約條款如后，以資共同遵守：一乙
    方同意將CBS美語藝術學校，含總管理處及轄下學校之股權
    ，百分之五十，以3000萬元整，轉讓甲方（指黃麗瓊）。二
    雙方合作起點為94年2月1日起」之事實，業經上訴人提出系
    爭契約書為證（見原審卷第5頁），被上訴人對此並不爭執
    ，自堪信為真實。
四、上訴人主張被上訴人未依系爭契約書給付價金3000萬元等情
    ，為被上訴人所否認，並辯稱其於93、94年間，陸續提領款
    項予上訴人以支付保險、代書等費用，嗣上訴人表示部分款
    項已挪為他用，無從返還，願將系爭學校一半股權作價3000
    萬元轉讓予被上訴人，雙方始簽訂系爭契約書等語。是兩造
    主要爭執點在於上訴人自被上訴人領得之款項，扣除上訴人
    為被上訴繳付之費用，其餘款項有無交還被上訴人？系爭契
    約書是否為以債作股之約定？茲分述如下：
  (一)查上訴人曾自被上訴人、林果、林鼓恩之金融帳戶領有附
    件一所示之款項，為兩造所不爭執（見本院卷一第226-229
    頁，兩造不爭執時序15、21、22、23、24、26、27、29、30
    、32、34、36、38、39、41、44、46、47、49、50、55、57
    、58、60、62、65、68、72、75、90），上開金額合計44,9
    59,585元，亦經兩造核算無訛（見本院卷一第200頁、卷二
    第32頁）。另被上訴人辯稱上訴人於93年7月29日自被上訴
    人渣打銀行第00000000000號帳戶領得1,431,887元等情，固
    為上訴人所否認，惟被上訴人就此提出提款單及93年11月1
    日被證4對帳單（見原審卷第34頁）為證，上訴人對於上開
    對帳單形式上之真正亦不爭執（見本院卷一第205頁背面）
    ，依該對帳單所載，「渣打銀行1,431,887元」已列為兩造
    會算資料，被上訴人主張上訴人另領有1,431,887元，合計
    46,391,472元（44,959,585＋1,431,887＝46,391,472元）
    亦可信實。
  (二)次查上訴人曾為被上訴人繳付款項如附件二所示（見本院卷
    一第226頁至第228頁背面，兩造不爭執時序14、17、18、20
    、25、31、59、66、69、73、76、77、81、84、85、86），
    上開金額合計為27,700,711元等節，為兩造所共是認（見本
    院卷一第200頁、卷二第17頁），亦堪認為實在。惟就第1筆
    93年6月16日被上訴人投保保單號碼00000000之保誠人壽保
    險躉繳之保費800萬元，被上訴人辯稱係其另交付現款800萬
    元予沈懿君以繳交保費等情，固為上訴人所否認。惟查，上
    訴人並未提出其足以支付系爭800萬元之能力證明，且上訴
    人於90年7月13日起為票據拒絕往來戶，至93年7月13日始解
    除，有上訴人第一類票據信用資料查覆單影本可參（見本院
    卷第94-1頁），顯見其當時資力有限；佐諸93年6月16日之
    前，上訴人未曾代被上訴人支出保費，應無第一次即為被上
    訴人代墊鉅款之可能。而被上訴人主張於93年5月31日曾將
    1000萬元匯至林輝鍠國泰世華世貿分行帳戶，隔日由上訴人
    與營業員林尚緯將1,400萬（含原帳戶內400萬元）一併領出
    等情，並提出永豐商業銀行匯款紀錄、林輝鍠國泰世華世貿
    分行交易明細資料（見本院卷二第20-22頁）為憑，足認被
    上訴人於93年6月間確有千萬元以上之現款。則上訴人於93
    年6月16日為被上訴人繳付保費800萬元，上訴人既不能提出
    資金來源證明，被上訴人則能提出資金來源證明，被上訴人
    辯稱系爭800萬元係被上訴人由上開1,400萬元現金中800萬
    元現金交付予上訴人，而非由上訴人所墊付，實堪認定。據
    此，93年6月間起至94年1月間，上訴人自被上訴人、林果
    、林鼓恩之金融帳戶領有如理由(一)款項46,391,472元，另加
    計上開現金800萬元，扣除上訴人為被上訴人繳付如附件二
    所示款項27,700,711元，尚餘26,690,761元（46,391,472＋
    8,000,000－27,700,711＝26,690,761），堪以確定。
  (三)再按當事人主張有利於己之事實者，就其事實有舉證之責任
    。但法律別有規定，或依其情形顯失公平者，不在此限。民
    事訴訟法第277條定有明文。是各當事人就其所主張有利於
    己之事實，均應負舉證之責，故一方已有適當之證明者，相
    對人欲否認其主張，即不得不更舉反證。又按民事訴訟如係
    由原告主張權利者，應先由原告負舉證之責，若原告先不能
    舉證，以證實自己主張之事實為真實，則被告就其抗辯事實
    即令不能舉證，或其所舉證據尚有疵累，亦應駁回原告之請
    求（最高法院19年上字第2345號、17年上字第917號判例可
    資參照）。
  (四)上訴人主張被上訴人委任其至金融機構提領金額時，均係每
    次領款前交付存摺、印章，伊於領款後，均將該存摺、印章
    併同提領款項返還被上訴人、或轉匯入指定之帳戶，或將提
    領款項交予上訴人後，再由其自該領取款項中，將欲繳納之
    保險費及其他費用金額交上訴人。惟被上訴人否認取得上訴
    人交付現款情形，自應由上訴人就業將現款交付被上訴人等
    情，負舉證責任。查上訴人主張附件一中，94年1月27日其
    分別自渣打銀行台北分公司被上訴人第00000000000號帳戶
    領取3,012,195元、林果第00000000000號帳戶領取3,012,
    195元、林鼓恩第00000000000號帳戶領取3,012,195元，合
    計9,036,585元，業已交付被上訴人云云，並以渣打銀行敦
    北分行99年6月8日渣打商銀敦北字第09900034號函（本院一
    卷第240-249頁，下稱渣打銀行990608函）為據。惟就渣打
    銀行990608函所載：黃麗瓊、林果、林鼓恩等三人於94年
    1月27日辦理定存中途解約；若非本人臨櫃辦理，經辦確認
    文件為中途解約單及驗印是否為原留印鑑、電話，和客戶確
    認是否有要此筆交易無誤後，依作業規章作中途解約事項；
    客戶委託沈懿君臨櫃領取現金，經辦依作業規章……辦理等
    語以察，僅能證明：被上訴人確有委由上訴人辦理上開渣打
    銀行帳戶中途解約事宜，且渣打銀行曾向被上訴人確認此筆
    交易等事實，尚不能證明上訴人業將上開9,036,585元交付
    被上訴人，至為明灼。上訴人另主張附件一中，93年7月30
    日其自被上訴人之女林果台北榮星郵局第0000000000000
    0號帳戶分別領取998,000元、300萬元，另於同年8月5日自
    台北榮星郵局林鼓恩帳戶提領之212萬元，合計6,118,000元
    業已交付被上訴人云云，並以中華郵政股份有限公司（下稱
    中華郵政公司）儲匯處99年5月5日處儲字第0991000638號函
    （見本院一卷第252-255頁，下稱中華郵政990505函）為憑
    。惟中華郵政990505函僅敘及：依當時中華郵政公司郵政定
    期儲金作業規章第25條規定，如儲戶因故不能親自辦理定期
    儲金業務時，可委託他人代為行使；委託人代辦時，受託人
    應繳附儲戶之委託（授權）書，並出示委託人及受託人之國
    民身分證及留存影印本；委託書須經受理局查證屬實後辦理
    ；中華郵政公司郵政存簿儲金作業規章第18條規定為協助防
    制洗錢對單筆現金100萬元以上之交易，應確認客戶身分後
    ，於現金存款或提款或換鈔逾100萬元登記簿分別填入相關
    資料等語觀之，中華郵政990505函僅能證明被上訴人確有授
    權上訴人提領上開款項，但不能證明沈懿君有將該款項6,11
    8,000元交付黃麗瓊之事實，亦甚明悉。此外，上訴人就理
    由(二)所示上訴人自被上訴人領得之款項，扣除上訴人為被上
    訴繳付之費用，尚餘款項26,690,761元已交還被上訴人之事
    實，既不能舉證以實其說，上訴人主張已將提領款項全數交
    付被上訴人或依指示匯款云云，即無足取。
  (五)被上訴人辯稱上訴人於93年11月1日親書簽名對帳單，自承
    自被上訴人所取走之款項，扣除費用後，結餘為16,045,900
    元（8,087,353＋7,958,547＝16,045,900）等語，並提出被
    證4對帳單為證（見原審卷第34頁），經核細目與附件一上
    訴人領得金額累計表及附件二上訴人繳付金額累計表部分相
    符，上訴人對該對帳單形式上之真正亦不爭執（見本院卷一
    第205頁背面），堪信為真。被上訴人復辯稱上訴人於94年1
    月間再行繕打對帳單，表示93年11月1日對帳單16,045,900
    元，再扣除保費及慈濟捐款71,726元，結餘15,974,174元（
    16,045,900-71,726＝15,974,174）；另加計上訴人員工于
    莉萍取走之300萬元，94年1月27日上訴人分別自渣打銀行台
    北分公司被上訴人第00000000000號帳戶領取3,012,195元、
    林果第00000000000號帳戶領取3,012,195元、林鼓恩第00
    000000000號帳戶領取3,012,195元，計1200萬元（3,000,00
    0×4＝12,000,000）及利息36,585元（12915×3＝36,585）
    ；另願給付6個月利潤180萬元，被上訴人再交付現金189,24
    1元，即將系爭學校一半股權作價3000萬元（15,974,174＋
    36,585＋12,000,000＋1,800,000＋189,241＝30,000,000）
    轉讓予被上訴人，雙方始於94年2月1日簽訂系爭契約書等情
    ，並提出被證5對帳單為證（見原審卷第43頁）。上訴人則
    否認被證5對帳單之真正，並否認有取得于莉萍領取之300萬
    元及現金189,241元，亦未同意給付被上訴人6個月利潤180
    萬元云云。查被上訴人國泰世華銀行敦北分行於94年1月27
    由上訴人員工于莉萍代理提領300萬元，有該分行98年2月25
    日國世敦北字第0980000016號函附之洗錢防制法登記簿影本
    在卷可稽（見本院卷一第79-80頁），且為兩造所無異詞（
    見本院卷一第229頁兩造不爭執時序91）。被上訴人就上訴
    人取得上開現金189,241元及于莉萍所領300萬元乙節，固未
    另提出證據說明。惟上訴人就其自被上訴人領得附件一所示
    及渣打銀行1,431,887元款項，扣除為被上訴人繳付費用，
    尚餘26,690,761元未交付被上訴人，已如理由(二)所示。且依
    系爭契約書僅記載「乙方（上訴人）同意將CBS美語藝術學
    校，含總管理處及轄下學校之股權，百分之五十，以3000萬
    元整，轉讓甲方（指被上訴人）」等語觀之，兩造就該3,00
    0萬元價金之給付時間或方式，付之厥如，核與一般買賣契
    約中，大額交易往往明確約定付款時間、金額之常情顯然不
    符。再上訴人自承為被上訴人投保為員工，每月發放薪資3
    萬餘元，共計1,195,196元（見原審卷第4頁、本院卷一第23
    2-233頁），並自94年5月11日起由被上訴人擔任麗荷美語短
    期補習班代表人，有臺北市短期補習班立案證書影本在卷可
    參（見原審卷第6頁）。倘被上訴人於94年2月1日簽訂系爭
    契約書時，尚未履行系爭股權轉讓款3,000萬元義務，上訴
    人焉有甘冒受制於被上訴人之風險，同意於94年5月1日將麗
    荷美語補習班之代表人變更為上訴人，並按月支付薪資至96
    年6月11日共1,195,196元之理，遑論上訴人尚餘26,690,761
    元未交付被上訴人。足徵兩造於簽訂系爭契約時，未就系爭
    股權轉讓款之給付有所著墨，堪認被上訴人就其辯稱兩造簽
    訂系爭契約前，已經結算上訴人自被上訴人受領之款項，方
    以債抵系爭股權款項方式，與上訴人約定轉讓系爭學校股權
    ，已為相當之證明。上訴人主張被上訴人迄未給付價金3,00
    0萬元，即屬無據，並不足採。
五、綜上所述，上訴人依系爭契約書，先為一部請求，訴請被上
    訴人應給付上訴人價金1,000萬元，及自起訴狀繕本送達被
    上訴人翌日起算至清償日止，按年息5％計算之利息，洵屬
    無據，不應准許，其假執行之聲請亦失所附麗，應併予駁回
    。原審為上訴人敗訴之判決，及駁回其假執行之聲請，並無
    不合。上訴意旨指摘原判決不當，求予廢棄改判，為無理由
    ，應予駁回。
六、因本案事證已臻明確，兩造其餘主張陳述及所提之證據，均
    核與本件判決結果不生影響，而毋庸再予審酌，附此敘明。
七、據上論結，本件上訴為無理由，依民事訴訟法第449條第1項
    、第78條，判決如主文。
中    華    民    國   100    年    4     月    6     日
                    民事第十八庭
                        審判長法  官  湯美玉
                              法  官  丁蓓蓓
                              法  官  李慈惠
正本係照原本作成。
如不服本判決，應於收受送達後20日內向本院提出上訴書狀，其
未表明上訴理由者，應於提出上訴後20日內向本院補提理由書狀
（均須按他造當事人之人數附繕本）上訴時應提出委任律師或具
有律師資格之人之委任狀；委任有律師資格者，另應附具律師資
格證書及釋明委任人與受任人有民事訴訟法第466條之1第1項但
書或第2項（詳附註）所定關係之釋明文書影本。如委任律師提
起上訴者，應一併繳納上訴審裁判費。
中    華    民    國   100    年    4     月    6     日
                              書記官  王敬端
附註：
民事訴訟法第466條之1（第1項、第2項）：
對於第二審判決上訴，上訴人應委任律師為訴訟代理人。但上訴
人或其他法定代理人具有律師資格者，不在此限。
上訴人之配偶、三親等內之血親、二親等內之姻親，或上訴人為
法人、中央或地方機關時，其所屬專任人員具有律師資格並經法
院認為適當者，亦得為第三審訴訟代理人。